【裁判字號】    98,上易,103
【裁判日期】    980327
【裁判案由】    詐欺
【裁判全文】
臺灣高等法院高雄分院刑事判決         98年度上易字第103號
上  訴  人  臺灣屏東地方法院檢察署檢察官
被      告  甲○○
上列上訴人因被告詐欺案件，不服臺灣屏東地方法院97年度簡上
字第234 號中華民國97年12月9 日第一審判決（聲請簡易判決處
刑案號：臺灣屏東地方法院檢察署97年度偵字第3885號），提起
上訴，本院判決如下：
    主  文
上訴駁回。
    理  由
一、證據能力部分：
    按被告以外之人於審判外之陳述，雖不符刑事訴訟法第159
    條之1 至第159 條之4 之規定，而經當事人於審判程序同意
    作為證據，法院審酌該言詞陳述或書面陳述作成時之情況，
    認為適當者，亦得為證據。刑事訴訟法第159 條第1 項定有
    明文。證人即告訴人乙○○於警詢時之陳述，雖屬被告以外
    之人於審判外之陳述，惟檢察官及被告於本院準備程序同意
    作為證據，本院審酌上開證據資料並無不當取供之情事或證
    明力明顯過低之瑕疵，認以之作為證據應屬適當，為有證據
    能力。
二、聲請簡易判決處刑意旨略以：被告甲○○雖可預見提供自己
    帳戶予他人使用，易淪為犯罪集團作為財產犯罪之工具，竟
    仍不違背其幫助他人詐欺之本意，於民國（下同）97年5 月
    30日，在屏東縣屏東市○○路375 巷某處，將其於台新國際
    商業銀行（下稱台新銀行）屏東分行所開立帳號000-000000
    00000000號帳戶之存摺、金融卡（含密碼）交付予姓名年籍
    不詳之成年男子。嗣該男子將該存摺、金融卡提供予犯罪集
    團，以「佯稱東森購物付款方式設定錯誤，真操作提款機詐
    財」方式，向不特定民眾詐取財物，致乙○○誤信為真，於
    97年6 月2 日下午2 時47分、2 時50分許，遵照該集團指示
    ，分二次以金融卡轉帳匯入前揭帳戶共新臺幣（下同）6 萬
    元（聲請簡易判決處刑書誤載為6,000 元，經原判決更正）
    ，旋由該集團人士將詐得之匯款提領一空。因認被告涉犯刑
    法第30條第1 項前段、第339 條第1 項之幫助詐欺取財罪嫌
    。
三、按犯罪事實應依證據認定之，無證據不得認定其犯罪事實；
    又不能證明被告犯罪者，應諭知無罪之判決，刑事訴訟法第
    154 條第2 項、第301 條第1 項定有明文。次按事實之認定
    ，應憑證據，如未能發現相當證據，或證據不足以證明，自
    不能以推測或擬制之方法，為裁判基礎；且認定不利於被告
    之事實須依積極證據，苟積極證據不足為不利於被告事實之
    認定時，即應為有利於被告之認定；另認定犯罪事實所憑之
    證據，雖不以直接證據為限，間接證據亦包括在內，然無論
    直接證據或間接證據，其為訴訟上之證明，須於通常一般之
    人均不致有所懷疑，而得確信其為真實之程度者，始得據之
    為有罪之認定，倘其證明尚未達到此一程度，而有合理之懷
    疑存在，無從使事實審法院得有罪之確信時，即應由法院為
    諭知被告無罪之判決（最高法院40年臺上字第86號、30年上
    字第816 號、76年臺上字第4986號判例參照）。再按幫助犯
    ，非但行為之外形可認為幫助，且必須與正犯有犯意之聯絡
    ，若幫助之人，誤信為正當行為，並無違法之認識，則其行
    為縱予正犯以助力，尚難遽令負幫助之罪責（最高法院20年
    上字第1828號判例參照）；是刑法上幫助犯之成立，須行為
    人基於幫助正犯犯罪之意思，予正犯以精神上或物質上之助
    力而參與犯罪構成要件以外之行為，以助成正犯犯罪之實施
    為要件。若雖在外形上可認為幫助，但對正犯之犯罪無違法
    之認識，而欠缺幫助犯罪之故意，係基於其他原因，即難論
    以幫助犯。
四、公訴意旨認被告甲○○涉有幫助詐欺取財之犯行，無非以上
    開告訴人乙○○受詐匯款之事實，業據告訴人於警詢時指述
    綦詳，並有卷附之被告前揭帳戶開戶資料及存簿交易紀錄表
    各1 份為其主要論據。
五、訊據被告甲○○固坦承前揭帳戶為其所申請，並交付存摺、
    提款卡及密碼予他人之情，惟堅決否認有何幫助詐欺取財犯
    行，辯稱：伊甫於97年4 月23日出獄，因謀職失利，家境又
    不佳，欲申辦現金卡貸款以取得做生意之資本，遂依報紙廣
    告與行動電話門號為0000000000號之「陳小姐」聯繫，「陳
    小姐」叫伊提供身份證影本及帳戶存簿、金融卡，以便培養
    信用而向銀行取得貸款資格，伊不疑有他，故於97年5 月30
    日下午1 時許至臺新銀行屏東分行開戶，並與「陳小姐」相
    約於同日下午2 時許在屏東縣屏東市○○路375 巷口附近，
    交付伊之身份證影本及前揭帳戶存簿、金融卡予1 名年約30
    歲之男子，同時告知該男子前揭金融卡密碼，嗣伊接獲銀行
    行員電話通知，始知伊前揭帳戶遭詐騙集團使用等語。經查
    ：
(一)、被告甲○○於台新銀行開立之帳號00000000000000號帳戶遭
    詐騙集團作為取款工具，由一自稱為「東森購物人員」之女
    子以電話向告訴人乙○○行使詐術，藉由前揭帳戶詐得6 萬
    元之事實，業據證人即告訴人乙○○於警詢中證述屬實（見
    警卷第6至8頁），並有前揭帳戶之往來印鑑暨資料卡影本、
    對帳單列印資料各1 紙（見警卷第10、11頁）在卷可證，固
    堪以認定。
(二)、惟查，被告於97年4 月23日執行完畢出監後，依報紙刊登之
    「專辦銀行信用卡貸款、現金卡，陳小姐0000000000」廣告
    ，多次以其行動電話門號0000000000號及其屏東縣鹽埔鄉○
    ○村○○路81之68號住處電話00-0000000號，與行動電話門
    號0000000000號之「陳小姐」聯絡一事，有臺灣高等法院被
    告前案紀錄表1 份（見原審卷第24至30頁）、97年5 月6 日
    自由時報G3版剪報影印資料1 紙（見警卷第13頁）附卷可稽
    ，並經原審依職權調閱門號0000000000號、0000000000號、
    00-0000000號之登記用戶資料暨97年5 月5 日至97年5 月31
    日間之雙向通聯紀錄各1 份（置於卷附『證件存置袋』）及
    整理所得通聯紀錄表格1 紙（見原審卷第38頁）存卷可佐。
    是被告所辯係出獄後為取得銀行貸款之資金以營商謀生，而
    依報紙廣告與「陳小姐」聯繫，「陳小姐」指示其交付帳戶
    供作向銀行借款之用一節，尚非全然無據。
(三)、一般民眾向銀行辦理貸款，無非經填寫申請書、備妥身份證
    件及財力證明等程序，即可提出申請；被告所稱其將銀行存
    摺、提款卡暨密碼交給他人代辦貸款之情節，確有與常理相
    違之處。惟社會上歹徒能言善道，民眾為匪夷所思之說詞所
    惑，而為不合情理之舉措者，屢見不鮮，近年來詐騙案件增
    多，被害人數及受詐金額節節上升，即為適例。倘歹徒宣稱
    得藉由製造存款紀錄而美化財務狀況，以便迅速獲得銀行核
    撥貸款，惟須交付提款卡及密碼以免存款遭盜領云云，進而
    誘使民眾提供存摺、提款卡及密碼，並非毫無說服力。況被
    告於91年8 月22日即因案入監服刑，甫於97年4 月23日執行
    完畢出監之事實，亦有前揭臺灣高等法院被告前案紀錄表在
    卷可證，是被告因與世隔絕良久，出獄後復謀職不順，而有
    急迫之資金需求，致對詐騙手段未加提防之情，亦為吾人所
    得理解。至告訴人乙○○指訴之受騙情節及金錢係匯入被告
    前揭帳戶一事，僅能證明告訴人確有被詐取金錢之情事，仍
    不足據為認定被告有幫助詐欺故意之積極事證。是被告辯稱
    係因委託「陳小姐」辦理貸款，始交付前揭銀行帳戶存摺、
    提款卡等物乙節，既非不可採信，則被告主觀上應無從預見
    其交付前揭帳戶資料將供他人不法使用，尚難僅因其交付帳
    戶之客觀行為，即遽認其主觀上有幫助詐欺之犯意。
(四)、至於檢察官上訴意旨略以：被告供稱係依據報紙刊登之「專
    辦銀行信用卡、現金卡，陳小姐0000000000」，而撥打前開
    電話向「陳小姐」辦理貸款並交付銀行存摺、金融卡暨密碼
    等物，且被告確有於97年5 月23日起多次以其行動電話門號
    0000000000號及屏東縣鹽埔鄉○○村○○路81之68號住處電
    話00-0000000號與行動電話門號0000000000號之「陳小姐」
    聯絡，此有原審調閱之上開電話通聯記錄在卷可佐，為何對
    通聯紀錄發現被告與「陳小姐」在97年5 月23日13時54分18
    秒第1 通電話，發話人為「陳小姐」之0000000000行動電話
    ，受話人為被告之0000000000號行動電話，衡情，若被告係
    看報紙而向「陳小姐」借款，理應由被告先打電話向陳小姐
    身辦貸款而非陳小姐打電話給被告，此與常情顯不符，且與
    被告前開所辯不符；（2） 被告雖甫於97年5 月23日出監，
    且就資金有急迫需求，然而辦理現金卡、金融卡同為銀行業
    務，被告於聽信陳小姐之言，辦理開戶手續時，何以未詢問
    銀行行員可否辦理現金卡，又一般民眾向銀行辦理貸款業務
    時，需填寫身分證件及財力證明等文件，亦為一般人所認知
    ，被告非全無社會經驗之成年人，何以於委託他人辦理貸款
    時，未曾想過要交付證明文件或繳交證明文件，且從被告於
    97年5 月23日與「陳小姐」聯絡時起至同年5 月30日交付存
    摺金融卡暨密碼止，有7 、8 天的時間供被告思考或向別人
    詢問，然而被告卻隨意聽信他人之言，而將存摺、金融卡及
    密碼等證物交付他人，實與常情有違，被告辯解有可疑之處
    等語。惟查：(一)、被告供稱係依據報紙刊登之「專辦銀行信
    用卡、現金卡，陳小姐0000000000」，而撥打前開電話向陳
    小姐辦理貸款並交付銀行存摺、金融卡暨密碼等物，而依原
    審調閱被告行動電話門號0000000000號及住處電話00-00000
    00號與行動電話門號0000000000號之陳小姐聯絡，被告與「
    陳小姐」在97年5 月23日13時54分18秒第1 通電話，發話人
    為「陳小姐」之0000000000行動電話，但被告陳稱其於97年
    4 月23日出監回來就打電話找工作，找不到工作，而看到上
    開廣告，就打電話給陳小姐，但陳小姐沒回電云云（見簡上
    卷第9 頁），但原審並未調取97年4 月23日之後上開所有通
    聯資聯，已難謂被告此部分所供不實；退一步言之，縱被告
    此部分所供不實，但本案之重點在於被告是否在不知情下，
    聽信自稱「陳小姐」者之言，委託其辦理上開貸款，而非何
    人先打電話之問題，其由自稱「陳小姐」者先打電話，並不
    能排除「陳小姐」係詐騙被告之情形。(二)、有如上述，被告
    在監期間長達5 年餘，對於社會生態之資訊自較貧乏，其相
    信自稱「陳小姐」者，則於辦理開戶時，未詢問行員有關辦
    理貸款之手續、應繳交之證件及其他辦理貸款之相關事項，
    並不違反常情；否則，被告對該「陳小姐」者之行為有所疑
    問，即不會委託該陳小姐者辦理貸款。
六、綜上，被告係依「陳小姐」指示，主觀上確信係為便於申請
    貸款而交付帳戶資料，業如前述。公訴人所提證據，不足為
    被告係基於幫助他人詐欺犯意而提供帳戶資料予詐騙集團之
    認定，所指出證明之方法，亦無從說服本院形成被告有罪之
    心證；此外，復查無其他積極證據足認被告有何幫助他人詐
    欺之犯行，參諸上開第二項說明，即應為被告有利之認定，
    而諭知無罪之判決。
七、原審因而以不能證明被告甲○○犯罪，而為被告無罪之諭知
    ，核無違誤；檢察官上訴意旨，猶執前詞，指摘原判決不當
    ，為無理由，應予駁回。
據上論斷，應依刑事訴訟法第368 條，判決如主文。
本案經檢察官蔡國禎到庭執行職務。
中    華    民    國    98    年    3     月    27    日
              刑事第六庭    審判長法  官  王憲義
                                  法  官  張盛喜
                                  法  官  邱永貴
以上正本證明與原本無異。
不得上訴。
中    華    民    國    98    年    3     月    27    日
                                  書記官  鄭翠芬


司法院資訊處製作；財團法人民間司法改革基金會備份。
